臺灣基隆地方法院基隆簡易庭小額民事判決
原　　　告　基隆市政府
法定代理人　張通榮
訴訟代理人　蔡芳玫
被　　　告　邱黃碧峰
上列當事人間請求土地使用補償金事件，本院於中華民國100 年6
月14日言詞辯論終結，判決如下：
    主  文
被告應給付原告新臺幣壹萬貳仟柒佰陸拾貳元，及自民國一百年
二月二日起至清償日止，按年息百分之五計算之利息。
原告其餘之訴駁回。
訴訟費用新臺幣玖仟佰柒拾伍元由被告負擔。
本判決第一項得假執行
    事實及理由要領
壹、程序事項
一、被告經合法通知，未於言詞辯論期日到場，核無民事訴訟法
    第386 條所列各款情形，爰依民事訴訟法第436 條之23、第
    436 條第2 項、第385 條第1 項前段之規定，准原告之聲請
    ，由其一造辯論而為判決。
二、訴狀送達後，原告不得將原訴變更或追加他訴，但擴張或減
    縮應受判決事項之聲明者，不在此限，民事訴訟法第255 條
    第1 項第3 款定有明文。本件原告於起訴時原請求：被告應
    給付原告使用補償金新台幣（下同）1萬5,379元，及自起訴
    狀繕本送達翌日起至清償日止，按年息百分之5 計算之利息
    。嗣於民國100 年3 月2 日具狀變更訴之聲明為：被告應給
    付原告新台幣1 萬1,844 元，及自起訴狀繕本送達翌日起至
    清償日止，按年息百分之5 計算之利息。復於本院100 年4
    月6 日言詞辯論期日，變更聲明為：被告應給付原告1 萬
    2，774元，及自起訴狀繕本送達翌日起至清償日止，按年息
    百分之5 計算之利息，核原告前揭所為訴之變更，屬擴張或
    減縮應受判決事項之聲明，參之上開條文意旨，本院自應予
    以准許。
貳、實體事項
一、原告起訴主張：坐落基隆市○○區○○段第1141地號、第11
    43-2地號土地（下稱系爭土地）為基隆市所有，由原告管理
    。詎被告未與原告成立租約，卻於系爭土地上興建門牌號碼
    基隆市○○區○○街13號建物（下稱系爭建物），長期無權
    占有由原告所管理之前開第1141地號、第1143-2地號土地，
    各12、2 平方公尺之面積。而按無權使用他人土地，可能獲
    得相當於租金之利益，為社會通念，被告既未與原告訂定租
    約以取得使用系爭土地之合法權源，即屬無權使用，被告未
    支付使用對價予原告，自受有相當於租金之利益，致原告受
    有相當於租金之損害，故原告得依民法第179 條不當得利之
    規定，請求被告返還相當於租金之利益。原告請求被告返還
    系爭土地如附表所示之期間內，無權占用之補償金，其計算
    標準係按申報地價，依當期租金率計算，並扣除其後已繳納
    之3,535 元，被告尚應給付1 萬2,774 元。詎經原告迭次催
    討，被告均置之不理等情，為此依民法第179 條不當得利之
    規定，提起本件訴訟，並聲明：被告應給付原告1 萬2,774
    元，及自起訴狀繕本送達翌日起至清償日止，按年息百分之
    5 計算之利息。
二、被告經合法通知，未於言詞辯論期日到場，亦未提出書狀為
    何聲明或陳述以供本院參酌。
三、原告主張上開事實，業據其提出與所述相符之基隆市稅捐稽
    徵局房屋稅籍證明書、被告戶籍謄本、土地登記第一類謄本
    、基隆市市有非公用土地使用現況會勘紀錄、地價第一類謄
    本、「基隆市政府經管市有土地使用補償金計算表」各乙件
    為證，且經本院現場履勘測量屬實，並有100 年5 月12日之
    勘驗筆錄及現場照片及土地複丈成果圖在卷可稽，原告之主
    張堪信為真實。
四、按「無法律上之原因而受利益，致他人受損害者，應返還其
    利益。雖有法律上之原因，而其後已不存在者，亦同。」民
    法第179 條亦定有明文。而無權占有他人土地，可獲得相當
    租金之利益，為社會通常之觀念，並因而致所有權人受有相
    當於租金之損害，無權占有人應返還相當於租金之利益予所
    有權人（參見最高法院61年度台上字第1695號判例）。被告
    未向原告承租系爭土地，而使用系爭土地，即屬無權占有系
    爭土地，而受有相當於租金之利益，致原告受有相當於租金
    之損害，依上開判例意旨，即應認為受有「不當得利」。再
    按城市地方房屋之租金，以不超過土地及其建築物申報總價
    年息10%為限，土地法第97條第1項亦有明文。且其基地租金
    之數額，除以基地申報地價為基礎外，尚須斟酌基地之位置
    ，工商業繁榮之程度，承租人利用基地之經濟價值及所受利
    益等項，並與鄰地租金相比較，以為決定，並非必達申報總
    地價年息10%最高額（最高法院68年台上字第3071 號判例意
    旨參照）。又查，系爭建物無權占用系爭土地乙情，業如前
    述，而本院審酌系爭土地位於武昌街之巷弄中，鄰近中正區
    里民會堂及中正路，附近有傳統商店，交通尚稱便利，有勘
    驗筆錄及照片在卷可稽，認原告分別以上開土地申報地價年
    息5%計算相當於不當得利之租金，尚屬適當，從而原告依「
    不當得利」之法律關係，請求如附表所示之相當於不當得利
    之租金，並扣除已繳之3,535元，訴請被告尚應給付1萬2,76
    2元（計算式：9,877＋6,420－3,535＝12,762）及自起訴狀
    繕本送達被告之翌日（即100 年2 月2 日）起至清償日止按
    年息5%計算之法定遲延利息，為有理由，應予准許，逾此部
    分，則無理由，應予駁回。
五、本件係關於請求給付金錢之訴訟，標的金額在10萬元以下，
    適用民事訴訟法所定小額訴訟程序，本院既為被告敗訴之判
    決，即應依民事訴訟法第436 條之20規定，依職權宣告假執
    行。
六、訴訟費用9,375元（即第一審裁判費1,000元、地政機關測量
    費用8,375元），由被告負擔。
中    華    民    國   100    年    6     月    28    日
                  基隆簡易庭法  官  周霙蘭
以上正本係照原本作成。
對於本件判決如有不服，應於收受送達後20日內向本院提出上訴
書狀，上訴於本院合議庭，並按他造當事人之人數附具繕本。
當事人之上訴，非以判決違背法令為理由不得為之，上訴狀應記
載上訴理由，表明下列各款事項：
(一)原判決所違背之法令及其具體內容。
(二)依訴訟資料可認為原判決有違背法令之具體事實。
中    華    民    國   100    年    6     月    28    日
                            書記官  王毓嫻
【附表】
（Ａ）基隆市○○區○○段1141地號土地部分：
 ┌───────┬─────┬──────┬───┬─────────┐
 │計 算 期 間   │ 使用面積 │當期申報地價│ 年息 │相當於租金之不當得│
 │              │  （㎡）  │（元/㎡）   │      │利金額            │
 │              │          │            │      │（元以下，四捨五入│
 │              │          │            │      │）                │
 ├───────┼─────┼──────┼───┼─────────┤
 │98年7月1日至98│   12     │10,100      │ 5%   │    3,030         │
 │年12月21日    │          │            │      │（計算式：10100× │
 │              │          │            │      │12×0.05÷12×6＝ │
 │              │          │            │      │3030）            │
 ├───────┼─────┼──────┼───┼─────────┤
 │99年1月1日至99│   12     │10,100      │ 5%   │  6,060           │
 │年12月31日    │          │            │      │（計算式：10,100×│
 │              │          │            │      │12×0.05＝6,060） │
 │              │          │            │      │                  │
 ├───────┼─────┼──────┼───┼─────────┤
 │100年1月1日至 │   12     │10,100      │ 5%   │    787           │
 │100年2月17日  │          │            │      │【計算式：(10,100 │
 │              │          │            │      │×12×0.05÷12)＋ │
 │              │          │            │      │(10,100×12×0.05 │
 │              │          │            │      │÷365×17)＝787 】│
 ├───────┴─────┴──────┴───┴─────────┤
 │合計                                                  9877          │
 └──────────────────────────────────┘
（Ｂ）基隆市○○區○○段1143-2地號土地部分：
 ┌───────┬─────┬──────┬───┬─────────┐
 │計 算 期 間   │ 使用面積 │當期申報地價│ 年息 │相當於租金之不當得│
 │              │  （㎡）  │（元/㎡）   │      │利金額            │
 │              │          │            │      │（元以下，四捨五入│
 │              │          │            │      │）                │
 ├───────┼─────┼──────┼───┼─────────┤
 │93年10月1日至 │   2      │10,000      │ 5%   │    2,249         │
 │95年12月31日  │          │            │      │【計算式：(10,000 │
 │              │          │            │      │×2×0.05÷12×3) │
 │              │          │            │      │＋(10,000×2×0.05│
 │              │          │            │      │×2)＝2,250】     │
 │              │          │            │      │（原告僅請求2,249 │
 │              │          │            │      │元）              │
 ├───────┼─────┼──────┼───┼─────────┤
 │96年1月1日至96│   2      │10,100      │ 5%   │  1,010           │
 │年12月31日    │          │            │      │（計算式：10,100×│
 │              │          │            │      │2×0.05＝1,010）  │
 ├───────┼─────┼──────┼───┼─────────┤
 │97年1月1日至  │   2      │10,100      │ 5%   │  1,010           │
 │97年12月31日  │          │            │      │（計算式：10,100×│
 │              │          │            │      │2×0.05＝1,010）  │
 ├───────┼─────┼──────┼───┼─────────┤
 │98年1月1日至98│   2      │10,100      │ 5%   │  1,010           │
 │年12月31日    │          │            │      │（計算式：10,100×│
 │              │          │            │      │2×0.05＝1,010）  │
 ├───────┼─────┼──────┼───┼─────────┤
 │99年1月1日至99│   2      │10,100      │ 5%   │  1,010           │
 │年12月31日    │          │            │      │（計算式：10,100×│
 │              │          │            │      │2×0.05＝1,010）  │
 ├───────┼─────┼──────┼───┼─────────┤
 │100年1月1日至 │   2      │10,100      │ 5%   │    131           │
 │100年2月17日  │          │            │      │【計算式：(10,100 │
 │              │          │            │      │×2×0.05÷12)＋  │
 │              │          │            │      │(10,100×2×0.05÷│
 │              │          │            │      │365 ×17)＝131】  │
 ├───────┴─────┴──────┴───┴─────────┤
 │ 合計                                                 6420          │
 └──────────────────────────────────┘